【裁判字號】    95,訴,372
【裁判日期】    951004
【裁判案由】    殺人未遂等
【裁判全文】
臺灣雲林地方法院刑事判決               95年度訴字第372號
公  訴  人  臺灣雲林地方法院檢察署檢察官
被      告  戊○○
                    國民
選任辯護人  張蓁騏律師
            張雯峰律師
            奚淑芳律師
被      告  丁○○
                    國民
選任辯護人  藍庭光律師
            劉志卿律師
上列被告等因殺人未遂等案件，經檢察官提起公訴（94年度選偵
字第20號），本院判決如下：
    主  文
戊○○傷害人之身體，處有期徒刑陸月，如易科罰金，以銀元
佰元即新臺幣玖佰元折算壹日，扣案菜刀壹把沒收之。
丁○○傷害人之身體，處有期徒刑肆月，如易科罰金，以銀元
佰元即新臺幣玖佰元折算壹日。
    事實及理由
壹、犯罪事實：
    戊○○曾任雲林縣大埤鄉鄉民代表會副主席，於第15屆鄉鎮
    市長選舉時，支持雲林縣大埤鄉長候選人易信助參選鄉長，
    民國95年11月25日中午12時30分許，戊○○與友人甲○○在
    戊○○所經營位於雲林縣大埤鄉○○村○○街95之23號之「
    三五檳榔攤」（以下稱檳榔攤）內飲酒，適丁○○與其妻乙○○至檳榔攤欲購買香菸、檳榔，戊○○乃邀其二人一同飲
    酒、聊天，同日下午1 時許，眾人於席間談及鄉長選舉一事
    ，戊○○詢問丁○○鄉長選舉打算投票給何人，丁○○答以
    ，因其與陳樹吉有親戚關係，故支持陳樹吉，戊○○則表示
    ，陳樹吉上屆政績不佳，要丁○○投票支持易信助，丁○○
    仍堅持何人較善良即選舉何人，要投票予陳樹吉，戊○○聞
    言心中不悅，隨即大聲表示：「你要支持陳樹吉，我聽的不
    爽，不歡迎你來。」甲○○見丁○○與戊○○起口角，乃勸
    丁○○先行離開，丁○○夫妻遂步出上開檳榔攤，正乘坐於
    機車上準備離開之際，戊○○仍不罷休，至丁○○機車旁，
    以手勒住丁○○頸部，丁○○隨即下車，與戊○○理論，謂
    ：「我沒惹你，要選誰是我的自由，我要選陳樹吉，不然你
    是敢打我嗎？」戊○○聽後更加憤怒，亦反唇相譏：「我不
    只敢打你，我殺你都敢。」雙方互相拉扯，甲○○見狀，將
    戊○○拉開，適丁○○姪子己○○亦騎車行經該處，立即下
    車幫忙勸架，戊○○基於傷害丁○○之犯意，轉身至檳榔攤
    持菜刀1 把，欲傷害丁○○，丁○○見狀，亦基於傷害戊○○之犯意，至檳榔攤隔壁辛○○經營之魯肉飯店（以下稱魯
    肉飯店）內，持鐵椅1 張，欲毆打戊○○，戊○○之妻庚○○、己○○見戊○○持刀，合力拉住戊○○，制止其傷害丁○○，丁○○則手握鐵椅椅腳，高舉鐵椅快步走向戊○○，
    持鐵椅毆擊戊○○頭部，致戊○○受有頭部挫傷（左前額5
    ×4 公分、右頸4 ×3 公分瘀腫）之傷害，戊○○見丁○○
    欲持鐵椅朝其攻擊，亦掙脫眾人趨步上前，於頭部遭擊中後
    ，以左手將丁○○所持鐵椅拉住，右手則持菜刀揮砍丁○○
    ，致丁○○受有頭部撕裂傷（3. 5×1.5 公分）之傷害，幸
    經尾隨丁○○追出之辛○○、庚○○及陳欽瞱等人制止，並
    雙方均已受傷，戊○○、丁○○二人乃罷手。
貳、認定犯罪事實所憑之證據及理由：
一、證據能力部分：
(一)、被告戊○○及其辯護人對檢察官所舉書面供述證據之證據能
    力，主張被告即告訴人丁○○、證人乙○○於警詢（包括調
    查站）之供述筆錄，認乃傳聞，不同意作為證據，本院認丁○○、乙○○於審判中已以證人身分到庭作證，其於警詢之
    供述筆錄與審判中陳述不一致之處，未經檢察官證明警詢之
    供述具有較可信之特別情況及必要性，該部分警詢筆錄對於
    被告戊○○而言無證據能力（刑事訴訟法第159 條之2 參照
    ）。除上開爭執外，被告戊○○及其辯護人，對於檢察官所
    提出之其他書面供述證據，於審判程序中同意作為證據使用
    ，本院審酌該等供述證據作成時之情況，認為適當，依刑事
    訴訟法第159 條之5 第1 項之規定，認均有證據能力。
(二)、被告丁○○及其辯護人對檢察官所舉書面供述證據之證據能
    力，主張被告即告訴人戊○○、證人甲○○、辛○○、庚○○於警詢之供述筆錄，認乃傳聞，不同意作為證據，本院認
    戊○○、甲○○、辛○○、庚○○於審判中已以證人身分到
    庭作證，其於警詢之供述筆錄與審判中陳述不一致之處，未
    經檢察官證明警詢之供述具有較可信之特別情況及必要性，
    該部分警詢筆錄對於被告丁○○而言無證據能力（刑事訴訟
    法第159 條之2 參照）。除上開爭執外，被告丁○○及其辯
    護人，對於檢察官所提出之其他書面供述證據，於審判程序
    中同意作為證據使用，本院審酌該等供述證據作成時之情況
    ，認為適當，依刑事訴訟法第159 條之5 第1 項之規定，認
    均有證據能力。
二、證據名稱及證據資料：
(一)、證人甲○○於警詢之供述筆錄、以證人身分於檢察官面前之
    具結證述筆錄，及以證人身分於本院審判中之證述（警卷第
    4 頁至第5 頁、94年度選偵字第20號卷第44頁至第45頁、審
    判卷第125 頁至第135 頁），足以證明：
１、其與被告戊○○於94年11月25日下午，一起在檳榔攤內喝酒
    ，恰巧被告丁○○載其妻至檳榔攤，其即與被告二人一起在
    檳榔攤內飲酒，喝酒聊天過程中，曾提及鄉長選舉之事，被
    告戊○○問被告丁○○鄉長要選舉何人？被告丁○○表示陳
    樹吉係其親戚，要投票選舉陳樹吉，被告戊○○則稱，陳樹
    吉上屆政績不佳，要被告丁○○票選易信助擔任鄉長。
２、被告丁○○與被告戊○○的詳細衝突原因，其並不清楚，酒
    後被告戊○○與被告丁○○發生爭執，說話開始大小聲，雙
    方發生口角後，其勸被告丁○○先離開，被告丁○○及其妻
    準備騎乘停放於路邊之機車離去，被告戊○○追出，繼續與
    被告丁○○爭執，繼之互相拉扯，被告戊○○還勒住被告丁○○頸部，意思應是要和被告丁○○吵架，拉扯當時雙方均
    未持任何物品，後被告戊○○放手，被被告丁○○跑到檳榔
    攤隔壁「魯肉飯店」內，拿椅子砸被告戊○○頭部，被告戊○○則以菜刀防衛，被告二人頭部均有受傷。
(二)、證人庚○○於警詢之證述筆錄、以證人身分於檢察官面前之
    具結證述筆錄，及以證人身分於本院審判中之證述（警卷第
    15頁至第17頁、94年度選偵字第20號卷第46頁、審判卷第15
    5 頁背面至第166 頁背面），足以證明：
    其夫即被告戊○○與被告丁○○本係朋友，於94年11月25日
    中午12點多，被告戊○○、友人甲○○、被告丁○○與被告
    丁○○太太一起喝酒、聊天，因討論選舉時要投票給何人的
    事發生口角，爭執後被告丁○○起身準備騎機車離開，被告
    戊○○又追出，與被告丁○○在檳榔攤前道路拉扯、爭執，
    其將被告戊○○拉開，後來被告丁○○下車，自「魯肉飯店
    」內拿出1 張鐵椅，在道路上以雙手執椅，由上往下打向被
    告戊○○，打到被告戊○○的頭部，被告戊○○以手擋開，
    並高舉刀子左右揮舞抵擋，「魯肉飯店」老闆辛○○在被告
    丁○○至其店內拿走鐵椅後，亦追出勸架，辛○○一面幫忙
    搶下被告丁○○所持鐵椅，見其拉不住被告戊○○，辛○○
    又一面幫其拉住被告戊○○持刀之手，後來被告二人就被旁
    人拉開，被告戊○○劃傷被告丁○○，被告二人均有受傷，
    受傷後被告二人即結束爭執。
(三)、證人乙○○於警詢之證述筆錄、以證人身分於檢察官面前之
    具結證述筆錄，及以證人身分於本院審判中之證述（警卷第
    12頁至第14頁、94年度選偵字第20號卷第20頁至第22頁、第
    44頁、審判卷第168頁至第177頁），足以證明：
１、被告戊○○曾擔任雲林縣大埤鄉民代表會副主席，上一屆與
    陳樹吉角逐鄉長選舉落選。94年11月25日12時30分許，其夫
    即被告丁○○騎機車載其至檳榔攤欲購買檳榔，當時被告丁○○頭戴陳樹吉字樣帽子，被告二人為朋友，被告戊○○與
    其友人正於檳榔攤內飲酒，見被告丁○○夫婦到臨，即邀被
    告丁○○一起飲酒聊天，當天下午01時左右，眾人談及鄉長
    選舉一事，被告戊○○問被告丁○○鄉長選舉要投票給何人
    ？被告丁○○表示要投陳樹吉，被告戊○○則問被告丁○○
    投給易信助不好嗎？被告丁○○答稱，陳樹吉比較善良，要
    投給陳樹吉，被告戊○○立即動怒表示：「你說的對嗎？你
    要支持陳樹吉，我聽的不爽，我不歡迎你們來。」被告丁○○與其隨即起身走到路旁，欲騎機車離開。
２、被告戊○○見被告丁○○欲離開，竟追出並以手勒住被告丁○○脖子，其協助被告丁○○撥開被告戊○○之手，被告戊○○稱「殺你我都敢」，立即轉身進入檳榔攤內持1 把菜刀
    出來，手正握菜刀，往被告丁○○頭部揮砍，砍傷被告丁○○頭部，被告丁○○立時受傷血流滿面，被告丁○○受傷後
    至「魯肉飯店」內拾取1 張椅子抵擋，「魯肉飯店」老闆辛○○及被告丁○○姪子陳欽瞱等人曾出面制止被告戊○○，
    辛○○還被被告戊○○劃傷手指頭，後經圍觀旁人制止被告
    二人始結束爭執，大埤分駐所警員接獲報案趕抵現場時，被
    告丁○○被警員送往大林慈濟醫院治療。
(四)、證人己○○於警詢之證述筆錄、以證人身分於檢察官面前之
    具結證述筆錄，及以證人身分於本院審判中之證述（警卷第
    6 頁至第8 頁、94年度選偵字第20號卷第14頁至第16頁、第
    43頁至第44頁、審判卷第178 頁背面至第186 頁背面），足
    以證明：
    94年11月25日下午01時左右，其正騎機車行經檳榔攤，見被
    告丁○○與被告戊○○在北門街路旁拉扯，當時被告戊○○
    手上並未持任何器具，被告戊○○在馬路上欲徒手追打被告
    丁○○，遭被告戊○○友人及被告戊○○之妻勸阻並拉開，
    其見狀亦下車上前將二人拉開，聽見被告戊○○要被告丁○○此次鄉長選舉票選易信助，被告丁○○質問：「我要選陳
    樹吉，不然你是敢打我嗎？」被告戊○○則回以：「我不只
    敢打你，我殺你都敢。」說罷被告戊○○便推開眾人，進入
    檳榔攤內拿1 把菜刀出來，眾人見被告戊○○持刀，紛紛拉
    住被告戊○○，被告丁○○則自檳榔攤隔壁「魯肉飯店」內
    拿出1 張鐵製椅子，因被告戊○○遭人拉住，動彈不得，被
    告丁○○則未受阻止，迅即自「魯肉飯店」前高舉鐵椅快步
    往前，執椅自上往下攻擊被告戊○○，打中被告戊○○頭部
    ，被告戊○○見被告丁○○欲持椅攻擊，亦掙脫眾人拉扯，
    趨步向前先以左手擋開椅子，並以右手持刀往被告丁○○頭
    部揮砍，砍傷被告丁○○的頭部，被告丁○○與被告戊○○
    互毆時，「魯肉飯店」老闆辛○○亦出面幫忙將被告二人拉
    開，被告二人為其與旁人拉開制止後，其始發現被告丁○○
    受傷流血，眾人見被告丁○○受傷流血，即紛紛走散，被告
    二人亦各自離開。
(五)、證人辛○○於警詢之證述筆錄、以證人身分於檢察官面前之
    具結證述筆錄，及以證人身分於本院審判中之證述（警卷第
    9 頁至第11頁、94年度選偵字第20號卷第45頁至第46頁、審
    判卷第193 頁背面至第202 頁背面），足以證明：
    94年11月25日12時50分許，被告二人在檳榔攤前道路發生衝
    突，其見到被告丁○○自其店中拿走1 張椅子，立即跟隨出
    去要阻止衝突繼續發生，被告丁○○以雙手持椅腳由上往下
    毆擊被告戊○○頭部，被告戊○○則以手擋開椅子並持刀揮
    舞，刀劃到被告丁○○頭部，致被告丁○○受傷流血，其於
    衝突過程中，一手握椅子、一手握被告戊○○持刀之手，幫
    忙將被告二人架開，在架開過程中，其手部亦被刀子劃傷，
    被告戊○○太太亦追出拉開被告戊○○，其於結束時始見到
    被告丁○○頭部受傷流血，不知被告戊○○持刀如何劃傷被
    告丁○○，被告二人被架開後即結束爭執，被告戊○○被其
    妻拉回去，扣案菜刀即被告戊○○持以砍傷被告丁○○之刀
    械。
(六)、財團法人佛教慈濟綜合醫院大林分院醫療診斷證明書1 紙、
    行政院衛生署嘉義醫院診斷證明書3 紙（警卷第28頁、94年
    選偵字第20號卷第23頁、第24頁、第56頁），足以證明：
    被告丁○○被砍傷後，受有如犯罪事實欄所載之傷勢，經送
    慈濟醫院及嘉義醫院急診救治並實施縫合手術。
(七)、劉泰成聯合診所診斷證明書1 紙（警卷第29頁），足以證明
    ：
    被告戊○○被以鐵椅毆傷後，受有頭部挫傷（左前額5x4 公
    分、右頸4x3 公分瘀腫）之傷勢，於94年11月25日下午3 時
    50分至劉泰成診所急診治療。
(八)、被告戊○○頭部受傷照片2 張（警卷第30頁），足以證明：
    被告戊○○被毆傷就診後，於案發當日晚間08時30分至大埤
    分駐所製作筆錄時，傷部已就診包紮完畢，確有被毆傷之情
    形。
(九)、扣案菜刀1 把、鐵椅1 隻、藍色上衣T 恤1 件，足以證明：
    案發時被告戊○○即持扣案菜刀砍傷被告丁○○，被告丁○○當時所穿藍色T 恤上衣左手臂處有遭利刃劃破之痕跡，被
    告丁○○則持扣案鐵椅打傷被告戊○○。
(十)、本院於審判時當庭勘驗扣案鐵椅高度為49公分；菜刀為鋼製
    、單面刃、木質柄，長度10公分，刀身長16.5公分，總長度
    26.5公分；藍色T 恤左手臂有2 個洞，洞的形狀不規則，應
    係遭利器由上往下劃破而成，大的洞裂痕長9 公分；被告戊○○身高162 公分；被告丁○○身高174 公分。
(十一)、被告即告訴人戊○○於警詢、檢察官面前之供述筆錄、以證
    人身分於本院審判時之具結證述，及以被告身分於本院審理
    時之供述（警卷第18頁至第21頁、第22頁至第23頁、94 年
    度選偵字第20號卷第46頁至第47頁、審判卷第26頁至第27
    頁、第142 頁背面至第148 頁），足以證明：
１、其與被告丁○○為好友，被告丁○○經常至檳榔攤找其飲酒
    ，94年11月25日下午12時30分許，其本與4 、5 位友人一同
    飲酒，後友人陸續離開，僅餘其與甲○○，被告丁○○適與
    其妻騎機車至檳榔攤，其邀被告丁○○一同飲酒，被告丁○○應其所邀坐下與其共同飲酒，約半小時後即同日下午01時
    左右，雙方均有酒意，而發生言語衝突，後越爭執越氣憤，
    幾乎要吵起來，甲○○即勸被告丁○○先離開，被告丁○○
    遂與其妻欲騎機車離去。
２、被告丁○○一面與其對罵一面走出檳榔攤，其追出與被告丁○○繼續理論並拉拉扯扯，後被告丁○○可能因而不甘心，
    至「魯肉飯店」內，持鐵椅在路旁毆打其頭部，造成其頭部
    瘀傷，被告丁○○高舉鐵椅朝其毆打，其遂拿起桌上菜刀，
    正握刀柄順手抵擋，雙方在馬路上打架，其太太、辛○○及
    被告丁○○太太均有拉住雙方，其頭部被毆後有紅腫、挫傷
    ，到劉泰成聯合診所診斷，其並無持刀殺害被告丁○○之意
    ，案發當時是被告丁○○拿椅子攻擊，其才拿刀子抵擋，並
    無置被告丁○○於死地之意圖，被告丁○○如何受傷，其不
    清楚，扣案菜刀1 把，是其用來砍傷被告丁○○之刀械。
３、被告戊○○於本院審理時，對持刀傷害被告丁○○之犯罪事
    實坦白承認。
(十二)、被告即告訴人丁○○於警詢、檢察官面前之供述筆錄、以證
    人身分於本院審理時之具結證述，及以被告身分於本院審理
    時之供述（見警卷第1 頁至第3 頁、94年度選偵字第20 號
    卷第17頁至第19頁、第42頁、審判卷第26頁背面、第136 頁
    背面至第141 頁背面），足以證明：
１、被告戊○○為前任大埤鄉代表會副主席，94年11月25日12時
    30分左右，其騎機車到檳榔攤欲購買檳榔、香菸，當天其頭
    戴陳樹吉字樣的帽子，被告戊○○與甲○○正於檳榔攤內喝
    酒，被告戊○○即邀其一同喝酒，席間談到選舉鄉長一事，
    被告戊○○問其鄉長選舉要投給何人，其回答要投給陳樹吉
    ，被告戊○○問投給易信助不好嗎？其仍堅持何人較善良即
    選何人，被告戊○○聞言大聲表示：「你要支持陳樹吉，我
    聽的不爽，不歡迎你來。」其遂起身走出檳榔攤，要騎機車
    離開，被告戊○○隨後追出，以手勒住其脖子，其用力掙開
    ，下車與被告戊○○理論謂：「我又沒惹你，要選誰是我的
    自由。」被告戊○○則回稱，要讓你死都敢。
２、說罷被告戊○○進檳榔攤內拿1 把菜刀出來，菜刀正握，如
    同切菜，往其頭部砍下，致其頭部受傷血流滿面，其被砍傷
    後，即至魯肉飯店內拿椅子，於被告戊○○持菜刀向其砍來
    時，則持椅子防衛，被告戊○○經在場之辛○○、戊○○太
    太等人拉住制止，被告戊○○即罷手，其經由大埤分駐所派
    員送往大林慈濟醫院治療，左足擦傷是其下機車時自己撞到
    。
三、證明力部分（兼論被告戊○○、丁○○之辯詞及其辯護人之
    辯護，本院之判斷）：
(一)、被告丁○○遭被告戊○○持扣案菜刀砍傷，受有頭部撕裂傷
    （3.5 ×1.5 公分）之事實，業據被告戊○○於本院審理中
    坦白承認，核與告訴人即被告丁○○於以證人身分於本院審
    判中之證述、證人甲○○、庚○○、辛○○、陳欽瞱於警詢
    （包括調查站）、檢察官面前及本院審理時之證述、證人乙○○於檢察官面前、本院審理時證述之情節相符，並有財團
    法人佛教慈濟綜合醫院大林分院醫療診斷證明書1 紙、行政
    院衛生署嘉義醫院診斷證明書3 紙在卷可稽，復有扣案菜刀
    1 把、藍色T 恤1 件可證，堪認被告戊○○前述自白與事實
    相符。本件事證明確，被告戊○○傷害之犯行，堪以認定
(二)、被告戊○○遭被告丁○○以扣案鐵椅1 張毆打，受有頭部挫
    傷（左前額5 ×4 公分、右頸4 ×3 公分瘀腫）之傷害，迭
    據告訴人即被告戊○○於以證人身分於本院審判中之證述、
    證人乙○○、陳欽瞱於警詢（包括調查站）、於檢察官面前
    及於本院審理時之證述、證人甲○○、庚○○、辛○○於檢
    察官面前、於本院審理時證述之情節相符，並有劉泰成聯合
    診所診斷證明書1 紙在卷可稽，復有扣案鐵椅1 張可證，被
    告丁○○傷害被被告戊○○之犯行，洵堪認定。
(三)、被告戊○○於審判中雖坦承傷害被告丁○○之犯行，惟仍辯
    稱其未與被告丁○○提及選舉之事，雙方發生爭執原因並非
    因選舉何人意見不合，係因被告丁○○稱其已喝醉，拿走其
    所喝之酒，其因愛面子認其並未酒醉，而與被告丁○○發生
    口角，被告丁○○於口角後欲離開，其雖與被告丁○○拉扯
    但並未勒住被告丁○○脖子，被告丁○○在機車上與其理論
    後，心有不甘，下車至「魯肉飯店」內持1 張鐵椅毆擊其頭
    部，並欲繼續持鐵椅朝其攻擊，其始返身至檳榔攤持刀抵抗
    ，因而劃傷被告丁○○，其在爭執或打架過程中，並未口出
    「我不只敢打你，殺你我都敢。」云云，辯護人張蓁騏律師
    另為被告戊○○辯護稱行政院衛生署嘉義醫院所出具之診斷
    證明書內，記載被告丁○○有胸部挫傷之傷害，惟診斷證明
    書內僅註明胸部疼痛但無傷口，此應係根據病人主訴所記載
    ，是否有該傷害有疑義，又被告戊○○持刀時，其持刀之手
    已被辛○○等人抓住，在掙扎過程中不慎傷害被告丁○○，
    被告戊○○應是過失傷害云云。本院認為：
１、雙方發生口角之原因為何？
    被告二人於案發時，一起飲酒聊天，席間被告二人曾談及第
    15屆鄉長選舉之事，雙方為要投票予何人一事意見不合，被
    告戊○○希望被告丁○○投票支持候選人易信助，被告丁○○則堅持選舉與其有親戚關係之陳樹吉，被告戊○○見被告
    丁○○堅持票選陳樹吉，心中不悅，二人就此事發生言語衝
    突之事實，迭據被告丁○○於偵審中堅稱無誤，核與證人乙○○於檢察官面前及本院審理時證述情節相符，另與其一同
    喝酒、聊天之證人甲○○，亦於警詢證稱，當天我有看到被
    告丁○○載他太太來檳榔攤，現場共有我和被告二人及丁○○太太，在喝酒聊天中，被告戊○○有問被告丁○○鄉長選
    舉要投給誰？被告戊○○要被告丁○○把票投給易信助，但
    被告丁○○說：因為他與陳樹吉有親戚關係，所以要支持陳
    樹吉等語，與被告丁○○及證人乙○○所述情形一致，又證
    人庚○○於本院審理時，亦證稱爭執原因係為選舉之事（見
    審判卷第166 頁第28行），復參酌被告戊○○曾擔任大埤鄉
    民代表會副主席職務，為其所是認，其對於選舉事務及地方
    政治人物，自會有一定程度之投入，並熱心參與、支持特定
    關係友好之候選人並為其拉票，且其熱衷程度相信較其他未
    參與政治事務者為甚，遇有與其立場派系相佐者，極有可能
    因此發生爭執，且被告戊○○與陳樹吉又曾同時競選鄉長，
    此由被告戊○○於本院審理時所提出之檳榔攤照片，可見牆
    上寫有「鄉長候選人戊○○鞠躬」等字樣，有上開照片在
    卷可稽（見審判卷第150 頁），而候選人於競選期間，因對
    立互相攻擊，難免有不愉快，被告戊○○更有可能因被告丁○○支持陳樹吉而不悅，堪認被告二人發生爭執之原因係為
    鄉長選舉支持候選人不同而起，被告戊○○辯稱係因其好面
    子，不滿被告丁○○謂其喝醉而口角，自不足取。
２、被告戊○○有無以手勒住被告丁○○頸部？
    被告二人發生口角後，被告丁○○走出檳榔攤，坐上機車欲
    離開，被告戊○○仍追出，至機車旁與被告丁○○繼續爭執
    、拉扯，並勒住被告丁○○脖子一節，業據證人甲○○於檢
    察官面前證述明確，核與被告丁○○、證人乙○○於本院審
    理時證述情節一致，證人甲○○固於本院審判中，先於檢察
    官詰問時證稱，沒有看到被告戊○○勒住被告丁○○脖子，
    經提示其95年03月27日於檢察官面前之證述筆錄，其表示未
    說「勒住脖子」，當時雙方只是互相拉扯，再經辯護人詰問
    ，又表示作證時間距今已久，忘記當時如何說的，則其於本
    院審理時就被告戊○○是否以手勒住被告丁○○頸部供證前
    後不一，對此不一致，經檢察官及辯護人一再詰問，甲○○
    先否認其於檢察官面前曾為如此陳述，後又稱時間已久，不
    記得當時如何陳述，俱無法合理說明其既未如此陳述，筆錄
    何以會如此記載？其未為該陳述，則當時又係如何陳述？等
    疑問；證人甲○○復未表示於檢察官訊問後，曾發現筆錄有
    誤載之情形，即行簽名於筆錄，可徵該筆錄並未誤繕或誤解
    其意；且揆諸該筆錄記載，係檢察官先訊問證人甲○○「為
    何他們二人會受傷？」再由證人甲○○自行陳述被告二人爭
    吵、拉扯及被告戊○○勒住被告丁○○脖子之過程，證人甲○○於回答時陳述連續，並無中斷或前後所述矛盾、不合邏
    輯之處，檢察官亦無誘導訊問之情形，堪信證人甲○○於檢
    察官面前確曾證述「戊○○追出去跟丁○○拉扯，還勒住丁○○的脖子... 」；參以證人甲○○於本院審理時，對於不
    利被告戊○○之問題，皆以「沒有看到」、「記不起來」、
    「忘記了」、「沒有注意聽，不清楚」等加以迴避，甚而雙
    方互毆過程，證人甲○○更表示，因被告丁○○將機車放掉
    ，至「魯肉飯店」內拿鐵椅，其恐機車倒地扶住機車，為免
    機車於被告二人爭執時傷及被告二人，其當時將機車牽至檳
    榔攤對面停放，事後被告二人如何互毆，其均未看見，且稱
    「之後的事情我就不知道了，我怕說錯話。」然被告二人及
    本案其餘證人辛○○、陳欽瞱、庚○○、乙○○均證稱，被
    告丁○○機車自始至終均停放在檳榔攤前並未移動，由上可
    認，證人甲○○於審判中證述被告戊○○未勒住被告丁○○
    脖子云云，可信度低，意在袒護被告戊○○，其於檢察官面
    前供證「戊○○追出去跟丁○○拉扯，還勒住丁○○的脖子
    ... 」部分，合於被告丁○○指證其坐上機車欲離開之際，
    被告戊○○追出並勒住其脖子之情形，應屬真實。
３、被告戊○○是否曾口出「我不只敢打你，殺你我都敢。」之
    語？
    被告二人在機車旁爭執、拉扯後，被告戊○○曾口出「我不
    只敢打你，殺你我都敢。」之語，業據被告丁○○於本院審
    理時證述明確，證人乙○○、陳欽瞱於檢察官面前及本院審
    理時亦均證實被告戊○○於進入檳榔攤持刀前，曾為上述言
    詞。雖被告丁○○、證人乙○○、陳欽瞱三人對於被告戊○○究竟係稱「我不只敢打你，殺你我都敢。」、「殺你都敢
    了」、「給你死都敢了」之詳細內容有不一致，惟被告丁○○、證人乙○○、陳欽瞱三人對於被告戊○○曾說「殺你都
    敢」之語則無二致，僅詳細詞彙稍有不同，此應是被告二人
    發生爭執時，情勢緊急，各人聽聞及記憶稍有出入之差別，
    蓋被告丁○○遭被告戊○○以刀砍傷之事實已甚明確，無論
    被告戊○○是否曾出此言，皆不影響被告戊○○傷害被告丁○○之事實，被告丁○○並無編造上開情節之必要，再證人
    陳欽瞱與被告丁○○有叔姪關係，固有可能因偏袒被告丁○○之虞而故意附和被告丁○○說詞，然由證人陳欽瞱自警詢
    以迄本院審理時，均證述被告丁○○先持鐵椅毆擊被告戊○○頭部後，被告戊○○再以左手拉住鐵椅，右手持刀揮砍被
    告丁○○，查其證述與實情相符，且客觀中立，顯無偏袒被
    告丁○○情形，其證述被告丁○○與被告戊○○互毆情節，
    亦與被告丁○○及證人乙○○所述係被告丁○○先遭被告戊○○砍傷後，始至「魯肉飯店」內持鐵椅抵擋被告戊○○之
    攻擊等，故意為被告丁○○有利之陳述不一致，反而與證人
    甲○○、辛○○、戊○○、庚○○等人證述係被告丁○○先
    持鐵椅毆打被告戊○○之內容相符，益徵證人陳欽瞱並未與
    被告丁○○及證人乙○○互為勾串，則其就上開被告丁○○
    毆擊被告戊○○之重要情節，既未因被告丁○○為其叔叔有
    所偏頗，就被告戊○○是否曾口出「我不只敢打你，殺你我
    都敢。」一語，更無虛偽陳述之動機，被告丁○○、證人乙○○及陳欽瞱上開證詞應堪採信。反觀證人甲○○及庚○○
    於本院審理時固均證稱，未聽見被告戊○○口出「我不只敢
    打你，殺你我都敢。」之語，惟證人甲○○於本院審理時僅
    證稱，被告二人有互相對罵，但對罵之內容，則表示記不起
    來，證人甲○○有意迴護戊○○已如前述，自其上開證述觀
    之更加明顯，證人庚○○為被告戊○○之配偶，其證詞更有
    偏袒被告戊○○之情形，由其在本院審理時對於被告二人互
    罵內容，被告戊○○案發時做何事均答稱「聽不清楚」、「
    沒有看見」，但對於被告丁○○案發時之一舉一動及說話內
    容則可清楚陳述，明顯可見證人庚○○有意迴護被告戊○○
    ，故其二人證稱未聽見被告戊○○口出該語，有可能故為隱
    匿，其等上開證詞自難採信。被告戊○○辯稱未說「我不只
    敢打你，殺你我都敢。」云云，難信為真。
４、被告戊○○是否先遭被告丁○○以鐵椅毆打後，始進入檳榔
    攤內持刀，繼而砍傷被告丁○○？
    被告丁○○欲騎機車離開，遭被告戊○○勒住頸部，被告丁○○於掙脫被告戊○○後，下車與被告戊○○理論、拉扯，
    並質問被告戊○○：「我要選陳樹吉，不然你是敢打我嗎？
    」被告戊○○亦回答：「我不只敢打你，我殺你都敢。」等
    情，已如前述，證人陳欽瞱證稱，被告戊○○說畢隨即返身
    入檳榔攤內拿菜刀，被告丁○○見被告戊○○至檳榔攤內拿
    菜刀，遂至「魯肉飯店」持鐵椅，證人陳欽瞱上開證詞，符
    合被告戊○○於案發時主動挑起事端、擴大爭執、執意糾纏
    被告丁○○之行為，應屬真實。至於證人辛○○於檢察官面
    前、及其與庚○○、被告戊○○以證人身分於本院審理時證
    述被告丁○○先持鐵椅毆打被告戊○○後，被告戊○○始進
    入檳榔攤內持刀，繼之與被告丁○○打鬥等情，不但與被告
    戊○○先前勒住被告丁○○頸部，主動攻擊被告丁○○之態
    度有異，且被告戊○○先前既積極挑釁、糾纏，見被告丁○○持鐵椅朝其頭部毆打，焉有可能毫不加防備或閃躲，使被
    告丁○○得逞，證人辛○○、庚○○及被告戊○○上開部分
    證述，亦與常理有悖，委無可採。因此，被告戊○○上開辯
    解，殊無可取。
５、被告丁○○於案發時是否受有胸部挫傷之傷害？
    行政院衛生署嘉義醫院94年11月26日、94年11月28日、94年
    12月03日所出具之診斷證明書，雖均記載被告丁○○就醫時
    有胸部挫傷之傷勢，而該傷勢是否係被告戊○○傷害所致？
    經查：
(1)、被告丁○○以證人身分於本院審理時結證稱，被告戊○○打
    其腹部，致其受有胸部挫傷之傷害，惟被告丁○○上述證詞
    ，與其在警詢及檢察官面前所供述受有胸部挫傷之情節不符
    ，經被告戊○○辯護人就上開不一致之處加以詰問，被告丁○○答稱：「我不知道，我被砍之後我頭昏昏的」，再經本
    院續加訊問，被告丁○○又稱：「我被打只是痛，沒有受傷
    。」本院再就被告戊○○以手毆打之身體部位訊問，被告丁○○再稱：「戊○○打胸部下緣。」揆諸被告丁○○所述遭
    被告戊○○毆打胸部一節，前後所述不一，是被告丁○○究
    竟遭被告戊○○以椅子或手擊打？被毆打部位究竟是胸部或
    腹部？有否打到？等，均有疑問。
(2)、證人甲○○、庚○○均未曾證述被告戊○○曾以手或椅子毆
    打被告丁○○胸部，證人甲○○於檢察官面前僅結稱，被告
    戊○○曾勒住被告丁○○脖子，要繼續與被告丁○○吵架。
    而證人乙○○於檢察官面前亦未證述被告戊○○曾以椅子或
    手毆打丁○○胸部或腹部，於本院審理時更證稱，被告戊○○並未拿椅子摔被告丁○○，對於辯護人張蓁騏律師詰問何
    以在警局時陳述被告戊○○曾以椅子摔被告丁○○未摔到時
    ，證人乙○○解釋拿椅子是被告丁○○拿的，是以，證人乙○○於警詢中上開指訴，可能是因警員於製作筆錄時，直接
    以被告丁○○之筆錄內容修改後，再向證人乙○○確認（由
    被告丁○○與證人乙○○警詢筆錄內容幾乎一致即明），而
    非以證人乙○○回答內容詳實紀錄所致，或證人乙○○僅陳
    述被告丁○○持鐵椅，筆錄製作與其陳述內容之間有出入，
    證人乙○○既已於本院審理時提出合理解釋，並明確陳述被
    告戊○○並未持椅子毆打被告丁○○胸部，證人乙○○於本
    院審理時之證述自屬真實可信。又證人陳欽瞱於本院審理時
    亦證稱，沒有印象現場除被告丁○○所持鐵椅外，還有其他
    椅子（見審判卷第185 頁第27行）。本案除被告丁○○所持
    鐵椅外，亦未扣得其他椅子，更徵上開證人證詞可採。
(3)、再參以被告丁○○受傷之初，係由警員送至佛教慈濟綜合醫
    院大林分院就診，該院出具之診斷證明書上僅記載頭部撕裂
    傷，並無胸部挫傷之傷害。被告丁○○於案發次日（26日）
    再至行政院衛生署嘉義醫院就診時，始有胸部挫傷之記載，
    惟其至行政院衛生署嘉義醫院就診時間與案發時間已有相當
    距離，且行政院衛生署嘉義醫院94年11月28日開立之診斷證
    明書上亦記載，胸部疼痛但無傷口，顯係依被告丁○○敘述
    所為記載，外觀上既無法辨識有傷勢，是否確實有該傷勢？
    如有與被告戊○○之傷害行為是否有因果關係？均無從依上
    開診斷證明書據以認定。
(4)、故被告丁○○指證胸部遭被告戊○○毆打受傷之部分，證明
    力尚嫌薄弱，不能認定。另起訴書認被告丁○○所受傷勢尚
    包括左足擦傷之傷害，惟於本院審理時，被告丁○○已證稱
    ，左足擦傷之傷害，係因其下機車自己撞到，與被告戊○○
    本件傷害犯行無關，併此敘明。
５、被告戊○○是否係過失傷害被告丁○○？
    辯護人張蓁騏律師指出被告戊○○自檳榔攤拿刀子出來後，
    為其妻拉住，加上證人橫擋於被告戊○○及被告丁○○中間
    阻擋其二人互相攻擊，被告二人持物之手同時被拉住，證人
    辛○○亦證稱，被告戊○○當時持刀的手被抓住，在掙扎過
    程中也許要施攻擊行為，但在被限制之情形下，仍劃傷被告
    丁○○，應非故意傷害被告丁○○，而是過失傷害罪。本院
    認證人辛○○於本院審理時證稱，被告丁○○拿椅子，被告
    戊○○拿刀，二個人吵架都衝向對方，其站在二人中間時，
    被告戊○○仍拿刀子揮舞，其拉住被告二人，被告二人仍繼
    續揮舞手上武器。顯見被告二人雖遭制止，惟均未放棄攻擊
    對方。證人陳欽瞱於本院審理時亦證稱，被告戊○○拿刀出
    來時有被人拉住，被告丁○○拿椅子靠近被告戊○○，打被
    告戊○○那一時間，被告戊○○也拉不住，衝過去，拿刀子
    揮砍被告丁○○。與證人辛○○上開證述情節大致相符，益
    見被告戊○○於持刀攻擊被告丁○○時，雖曾遭旁人制止，
    仍決意傷害被告丁○○，掙脫眾人之拉扯，揮砍被告丁○○
    身體，主觀上有傷害被告丁○○之犯意，上開辯解亦不足採
    。
(四)、被告丁○○否認傷害被告戊○○之犯行，被告丁○○辯稱，
    被告戊○○先持刀砍傷其頭部，其受傷後，被告戊○○仍繼
    續持刀追殺，其為免再遭被告戊○○殺傷，才持鐵椅抵擋，
    並未以鐵椅毆打被告戊○○，抵擋過程亦未毆傷被告戊○○
    。被告丁○○辯護人劉志卿律師則為被告丁○○辯護稱，被
    告丁○○與其妻乙○○已經坐在機車上面準備離開之際，遭
    被告戊○○持刀砍傷頭部，因被告丁○○身高較被告戊○○
    高出許多，在雙方均站立情況下，被告戊○○顯然無法砍中
    被告丁○○頭部，且被告丁○○只是農夫、不識字，社會地
    位相當低，被告戊○○為大埤鄉前鄉民代表會副主席，雙方
    社會地位相差甚多，被告丁○○當時又在被告戊○○地盤，
    不可能如證人甲○○、庚○○、辛○○等人所述，在未發生
    任何事的情況下，主動攻擊被告戊○○茲事，被告丁○○係
    因遭戊○○殺傷，始持鐵椅正當防衛，被告丁○○於防衛過
    程並未毆打被告戊○○致其受有傷害，被告戊○○就診時間
    ，距案發已數小時，如有診斷證明書所載傷勢，亦非被告丁○○毆打所致云云。對被告丁○○及其辯護人上開辯解，本
    院認為：
１、被告丁○○是否坐在機車上為被告戊○○砍傷？
(1)、證人甲○○於檢察面前及本院審理時結證稱，被告二人大小
    聲，其叫被告丁○○先走，被告丁○○就和太太準備騎機車
    走，被告戊○○追出跟被告丁○○拉扯及互罵，還勒住被告
    丁○○脖子，拉扯時雙方均未持器具，之後被告戊○○放手
    ，被告丁○○進去「魯肉飯店」，拿了1 張鐵椅，打被告戊○○的頭部，被告丁○○持鐵椅打被告戊○○頭部時，被告
    丁○○身上沒有傷。證人陳欽瞱自警詢、檢察官面前及本院
    審理時亦均證稱，其見被告二人在北門街路旁發生衝突，當
    時被告戊○○衝過去要打被告丁○○，大家都拉著被告戊○○，其到場時被告二人空手沒有拿東西，被告丁○○亦未受
    傷流血，被告二人互毆後，遭人拉開時，才看到被告丁○○
    頭部流血。另證人辛○○於本院審判中同樣證述，被告丁○○於案發時至其店內拿椅子，當時被告丁○○並未流血，後
    被告丁○○以鐵椅打被告戊○○，被告戊○○則拿刀與其對
    打，被告二人經制止後結束打鬥，其始看見被告丁○○頭部
    流血。上開證人就被告丁○○受傷流血之時點，證述內容均
    相符合，是其等證述被告丁○○坐上機車準備離開之際，被
    告戊○○僅徒手與被告丁○○拉扯，或作勢欲追打被告丁○○，手上並未持任何物品，至被告丁○○持鐵椅毆打被告戊○○頭部時，被告丁○○頭部均未有受傷流血之情形，直至
    被告二人打鬥結束後，上開證人始看見被告丁○○頭部受傷
    流血，應屬真實可信，被告丁○○並非坐在機車上遭被告戊○○砍傷，堪以認定。
(2)、被告戊○○曾擔任大埤鄉民代表會副主席，案發地點為被告
    戊○○經營之檳榔攤前，經被告二人供明在卷，顯然被告戊○○於大埤鄉具有一定之政治勢力及社會地位，而被告丁○○務農、未受教育，亦為被告丁○○及其妻乙○○供證明確
    ，被告丁○○於大埤鄉之政經地位是遜於戊○○，如非受有
    刺激，被告丁○○確實會選擇與被告戊○○為善，而不可能
    無端招惹被告戊○○，事屬自然。被告丁○○於案發當天，
    與被告戊○○共同飲酒聊天時，因雙方對於支持之候選人不
    同發生口角，被告丁○○原打算離開，以避免與被告戊○○
    擴大衝突，亦符合上述被告丁○○所會選擇處理之方式。而
    被告丁○○之態度之所以會從退讓、息事寧人，轉為持鐵椅
    毆打被告戊○○，應與被告戊○○之態度及行為有極大關聯
    。被告戊○○必然有使被告丁○○感覺生氣、屈辱或危險之
    態度及行為，致被告丁○○產生對被告戊○○傷害之決意。
    基於以上事理，本院認為，被告丁○○、證人乙○○乘坐機
    車上準備離去時，被告戊○○仍追出與被告丁○○拉扯，並
    勒住被告丁○○脖子，被告戊○○上開不願善罷甘休，主動
    挑釁攻擊之行為，應使被告丁○○感覺受被告戊○○欺侮，
    其一再退讓、吞忍均無法息事寧人，被告戊○○反而更仗勢
    欺人，應為被告丁○○自退讓態度轉為積極與被告戊○○理
    論，並持鐵椅毆打被告戊○○原因之一，此由被告丁○○於
    調查站詢問時（見94年度選偵字第20號卷第18頁第1 行至第
    2 行）供稱，其與被告戊○○就鄉長候選人支持人選意見不
    合後欲離開，走到停放機車地點，被告戊○○突然跑出來勒
    住其脖子，其用力掙開並表示其又沒惹被告戊○○，要選何
    人是其自由等語，俱見被告丁○○無端遭戊○○勒住頸部時
    ，心中十分氣憤。被告丁○○與被告戊○○拉扯後，因被告
    丁○○質問敢打我嗎？被告戊○○回以不但敢打，亦敢殺，
    隨即進入檳榔攤持刀，斯時被告丁○○之身體生命，已有受
    侵害之可能性存在，衡諸當時情勢及經驗法則，被告丁○○
    才至「魯肉飯店」內持鐵椅與戊○○打鬥，加以當時被告丁○○已有飲用酒類，無法理性周延考慮毆打被告戊○○之後
    果，更不會顧及自身之社會地位，其進而決定反擊，產生傷
    害戊○○之犯罪決意，亦屬當然之理。
(3)、再參酌被告丁○○於本院審理時證稱，被告戊○○拿菜刀往
    其頭上砍下來，砍完後其趕快下車至隔壁拿椅子，被告戊○○砍完後至其拿椅子時，每個人均拉住被告戊○○，被告戊○○無法對其繼續追殺，被告戊○○雖已被拉住，但其恐被
    告戊○○掙脫，繼續對其為傷害行為。證人乙○○於本院審
    理時亦證述，被告丁○○見被告戊○○靠近，要去魯肉飯店
    拿椅子而非閃躲。茍被告丁○○與證人乙○○所述為真，被
    告丁○○遭被告戊○○砍傷後，雖被告戊○○已被制止無法
    繼續侵害行為，被告丁○○仍為防被告戊○○掙脫眾人，再
    度侵害，而持鐵椅防衛，則被告丁○○顯然為思慮周詳又機
    警之人，具有憂患意識及處理危機之能力。然則被告丁○○
    與證人乙○○自警詢至本院審理時卻又指被告丁○○遭被告
    戊○○勒住脖子時並未掙扎，被告戊○○回檳榔攤拿刀至機
    車旁揮砍被告丁○○，被告丁○○均靜坐於機車上任由被告
    戊○○持刀揮砍，完全未加反抗或抵擋。二相比較，被告丁○○受侵害前與受侵害後之反應顯相矛盾而無一貫性，亦不
    符合經驗法則，被告丁○○與證人乙○○上開證詞，即不可
    信。從而，被告丁○○及其辯護人辯稱被告丁○○乘坐於機
    車上，毫無抗拒遭被告戊○○砍傷頭部云云，均無可取。
(4)、再經本院當庭勘驗，被告丁○○身高為174 公分、被告戊○○身高為162 公分，二人身高相差僅12公分，且依卷附行政
    院衛生署嘉義醫院94年11月28日開立之診斷證明書上繪製之
    人體部位圖，標示被告丁○○頭部受傷位置在頭部左前方，
    如被告戊○○高舉手臂，再加上扣案菜刀長度26.5公分，被
    告戊○○是可輕易搆及被告丁○○頭部前方，又被告二人於
    案發時係互相攻擊、閃躲，姿勢瞬息萬變，身體各處均有可
    能因此遭殺傷，身高差距與傷害部位應無必然關係，被告丁○○及其辯護人以被告丁○○身高較被告戊○○高，被告戊○○無法於雙方均採站姿時，砍傷被告丁○○頭部，推論被
    告丁○○必定是乘坐機車上遭戊○○砍傷，亦不可採。
２、被告丁○○是否持鐵椅毆打被告戊○○，致被告戊○○受有
    頭部挫傷之傷害？
(1)、被告丁○○於案發時，至「魯肉飯店」內持1 張鐵椅，高舉
    該鐵椅，毆打被告戊○○頭部，業據被告戊○○於本院審理
    時證述綦詳，核與證人甲○○、庚○○、辛○○於檢察官面
    前及於本院審理時證述情節一致，應可採信。又本件案發時
    間為94年11月25日下午01時許，劉泰成聯合診所開立之診斷
    證明書，記載被告戊○○於當日下午03時50分至該診所急診
    治療，被告戊○○就診時間與案發時間相隔僅約3 時，時間
    尚稱緊接，該診斷證明書所示診治病名為頭部挫傷（左前額
    、右頸瘀腫），亦與證人甲○○、庚○○、辛○○等人證述
    被告丁○○毆打被告戊○○身體之位置相符，再參諸證人甲○○、庚○○、辛○○於本院審理時均證稱，被告丁○○係
    雙手持椅腳，高舉鐵椅攻擊被告戊○○頭部；證人甲○○更
    明確證述，被告丁○○是以鐵椅供承載人之椅面擊中被告戊○○頭部，考擊中被告戊○○頭部之鐵椅椅面為鈍器，造成
    之傷勢應為挫傷，亦與劉泰成聯合診所出具診斷證明書記載
    之傷勢吻合，益證證人甲○○、庚○○、辛○○等人證述被
    告丁○○以鐵椅毆打戊○○頭部成傷等情，均屬真實。
(2)、被告丁○○於警詢時供稱，其見被告戊○○持菜刀向其砍來
    時，拿椅子防衛，預防被告戊○○再次將其砍傷。然於調查
    站詢問時則供述，被告戊○○向其施暴過程中，其完全未加
    抗拒。再於檢察官面前陳稱，被告戊○○拿菜刀往其頭上砍
    下，其跑到隔壁賣魯肉飯那裡拿起椅子抵擋。於本院審理時
    則證稱，拿了椅子之後，並未打被告戊○○，因當時每個人
    均拉住被告戊○○。是以被告丁○○就其究竟有無持椅子抵
    擋一事，前後說法不一。而被告丁○○上開辯詞，僅有證人
    乙○○一人證詞與其相符，證人乙○○自警詢迄本院審理時
    ，雖一致證稱，被告丁○○遭被告戊○○砍傷頭部後，至「
    魯肉飯店」內持椅子抵擋、防禦，但未打傷被告戊○○，惟
    其所述與被告丁○○歷次供述之情節又互有杆格，且其係被
    告丁○○之配偶，地位與告訴人相仿，其證詞之真實性自應
    加以嚴格檢視，在無其他證據足以擔保其證詞真實無訛之情
    形下，即難遽採，故被告丁○○辯稱未持鐵椅毆打被告戊○○云云，難信為真。
３、被告丁○○持鐵椅毆打被告戊○○是否基於正當防衛？
(1)、正當防衛必須對於現在不法之侵害始得為之，侵害業已過去
    ，即無正當防衛可言。至彼此互毆，又必以一方初無傷人之
    行為，因排除對方不法之侵害而加以還擊，始得以正當防衛
    論。故侵害已過去後之報復行為，與無從分別何方為不法侵
    害之互毆行為，均不得主張防衛權（最高法院30年上字第10
    40號判例要旨參照）。
(2)、證人陳欽瞱於警詢、檢察官面前及本院審理時證稱，被告二
    人在路旁發生衝突、拉扯後，被告戊○○自檳榔攤內取出菜
    刀，被告丁○○見狀，便由「魯肉飯店」拿出1 張鐵椅，被
    告戊○○被眾人拉住制止，被告丁○○因未被拉住，高舉鐵
    椅快步走向被告戊○○，被告戊○○此時亦掙脫眾人拉扯，
    二人在道路上互相衝向對方，被告丁○○先以雙手持椅自上
    往下打向被告戊○○，擊中被告戊○○頭部，被告戊○○以
    左手擋開鐵椅，右手持刀往被告丁○○頭部揮去，砍傷被告
    丁○○頭部。顯然，被告丁○○及被告戊○○於機車旁發生
    衝突、拉扯後，欲分持鐵椅、菜刀攻擊對方，雖依證人甲○○、庚○○、辛○○及陳欽瞱之證述，順序上係被告丁○○
    之鐵椅先行擊中被告戊○○，惟被告二人既均有傷害對方之
    犯意，本件情形應屬互毆，無從分別何方係不法侵害至明。
(3)、又被告丁○○於檢察官面前供稱，被告戊○○拿菜刀砍其頭
    部，其跑到隔壁「魯肉飯店」拿椅子抵擋，被告戊○○要再
    追過來時，被告戊○○的太太和親友有出面阻止。復於本院
    審理時證稱，其坐在機車上遭被告戊○○持菜刀砍傷頭部後
    ，下車至「魯肉飯店」拿椅子，當時證人甲○○、庚○○等
    人均拉住被告戊○○，被告戊○○雖想要繼續砍殺，但無法
    接近，雖不可信。惟茍其所述為真，依其上開供證，被告戊○○持菜刀砍傷其頭部後，已遭旁人拉扯制止，縱有意繼續
    傷害被告丁○○亦無法遂行，則侵害既已過去，即無正當防
    衛可言，被告丁○○再持鐵椅，明顯意在報復戊○○，亦非
    基於正當防衛，排除被告戊○○之不法侵害，自無主張防衛
    權之餘地。至於證人乙○○於本院審理時證稱，被告丁○○
    遭被告戊○○砍傷後，至「魯肉飯店」內拿椅子出來，被告
    戊○○仍然追至被告丁○○身邊，右手持刀欲砍殺被告丁○○，被告丁○○才持鐵椅抵擋。證人乙○○此部分證詞與被
    告丁○○上開證述已有不一致，亦與證人甲○○、庚○○、
    辛○○、陳欽瞱等人證詞相佐，難以採信。
(4)、是本件被告丁○○既基於傷害被告戊○○之犯意，持鐵椅毆
    打被告戊○○，依上開判例意旨，無正當防衛之適用，被告
    丁○○及其辯護人辯稱被告丁○○縱有毆傷戊○○，亦屬正
    當防衛，均不可採。
四、綜上，本件事證明確，被告丁○○、被告戊○○之辯解均不
    足採信，其等傷害之犯行，均堪認定。
、論罪科刑之理由：
一、行為後法律有變更者，適用行為時之法律。但行為後之法律
    有利於行為人者，適用最有利於行為人之法律，現行刑法第
    2 條第1 項定有明文。被告戊○○、丁○○行為後，刑法業
    於94年01月07日修正，於94年02月02日公布，並於95年07月
    01日施行，是本件被告戊○○、丁○○行為後，法律已有變
    更。又參酌最高法院95年05月23日第8 次刑事庭會議決議，
    現行刑法第2 條第1 項之規定，係規範行為後法律變更所生
    新舊法律比較適用之準據法，於新刑法施行後，應適用新刑
    法第2 條第1 項之規定，本於統一性及整體性原則，綜其全
    部罪刑之結果，為「從舊從輕」之比較。本案關於新舊法比
    較及法律之適用，均詳如附表所示。
二、核被告戊○○、丁○○所為，均係犯刑法第277 條第1 項之
    傷害罪。
三、公訴意旨認人之頭部乃生命中樞所在，掌握人之視能、聽能
    、味能等重要官能，而菜刀乃極為犀利之兇器，用以攻擊頭
    部甚易取人性命，再參以被告戊○○於揮砍之際，確有高喊
    ：「我不只要打你，殺你都敢了。」等語，益見其行為時有
    殺人之犯意，是被告戊○○所為係犯同法第271 條第2 項、
    第1 項殺人未遂罪云云。惟按殺人與傷害致死之區別，即在
    下手之際，有無殺意為斷，即被告在主觀上有無奪取被害人
    性命之預見與欲望，至於被害人受傷之部位、傷痕之多寡、
    被告所持之兇器、犯案之動機等，均為法院參考之重要資料
    ，但並非唯一絕對之標準（最高法院20年非字第104 號、44
    年臺上字第373 號、51年臺上字第1291號判例要旨可資參照
    ）。又審理事實之法院，應就案內證據，詳查審認，視被告
    之犯罪動機、殺傷之次數、所殺之部位、傷勢程度及犯後態
    度等綜合判斷，以為殺人或傷害犯意之認定（最高法院85年
    度臺上字第5611號判決要旨參照）。被告丁○○與被告戊○○間係居住同鄉之好友，平時被告丁○○常至被告戊○○經
    營之檳榔攤購買香菸及檳榔，被告丁○○當天到檳榔攤，亦
    為購買香菸、檳榔，被告戊○○見被告丁○○造訪，還邀被
    告丁○○共同飲酒，已據被告二人供證在卷，其等並無仇怨
    ，本案純係因酒後談及鄉長選舉，雙方因所支持候選不同致
    起口角等情，為被告二人與證人甲○○、庚○○、乙○○證
    述無訛。則由被告二人間之互動關係，實難認被告二人僅因
    鄉長選舉之一時口角，被告戊○○即有剝奪被告丁○○性命
    之動機與理由。本案被告戊○○傷害被告丁○○之凶器即菜
    刀1 把，固然可取人性命，但以之遂行傷害之犯行，亦非不
    可，自亦難認被告戊○○以菜刀作為攻擊武器，即有殺害被
    告丁○○之犯意。又被告丁○○所受傷害僅一處，且為頭皮
    撕裂傷（3. 5×1.5 公分）傷勢輕微，並無生命危險，被告
    丁○○受攻擊之部位，亦非危及生命之身體重要部位，可見
    被告戊○○下手非重。證人陳欽瞱、辛○○及被告丁○○於
    本院審理時均證述，被告戊○○被擋開後，即未再繼續攻擊
    被告丁○○，如被告戊○○果有置被告丁○○於死之犯意，
    當無輕易放棄殺害被告丁○○之理。至於被告戊○○於進入
    檳榔攤持菜刀前，固曾口出：「我不只敢打你，殺你我都敢
    。」一語，惟參酌證人陳欽瞱於警詢中證稱，係因被告丁○○先質問被告戊○○，其要選陳樹吉，不然你是敢打我嗎？
    戊○○始為上開答話，顯係與被告丁○○基於氣憤互罵時所
    為對答，徵諸雙方先前均有飲酒，當時又係衝突盛怒之下，
    口出惡言在所難免，究難據此即指被告戊○○有殺人之犯意
    ；被告戊○○主觀上既無欲置被告丁○○於死之意思，即與
    刑法殺人罪之構成要件有間，而不能遽以該罪相繩，公訴人
    起訴認被告戊○○本件所為係犯殺人未遂罪云云，容有未洽
    ，惟本件起訴之社會基本事實相同，本院自應依法變更檢察
    官之起訴法條而判決之。
四、本院審酌，被告戊○○有妨害自由、傷害等犯罪前科，有臺
    灣高等法院被告前案紀錄表在卷可參，素行不良，被告戊○○於本院審理時雖坦承傷害之犯行，惟對於犯罪事實細節，
    仍避重就輕，意在合理化其砍傷被告丁○○之惡性，圖減輕
    罪責，犯後態度難認良好，且本件爭端，全係因被告戊○○
    而起，其於被告丁○○準備離開之際，仍不罷休，繼續糾纏
    ，繼之又拿刀傷人，主動挑起事端，犯罪情節不輕，然其犯
    後一再主動尋求和解，願意賠償被告丁○○新臺幣10萬元，
    但礙於被告丁○○不願和解而無法達成，尚有悔意，被告丁○○所受傷害僅皮肉之傷，傷勢輕微，所生損害不大，有正
    當職業，固定收入，需幫忙扶養6 名孫兒；被告丁○○矢口
    否認犯行，犯後態度不佳，惟無犯罪前科，素行良好，有臺
    灣高等法院被告前案紀錄表在卷可按，其本無意與被告戊○○起衝突，在被告戊○○一再挑釁，不願甘休之情形下被激
    怒，始持鐵椅毆傷被告戊○○，惡性較被告戊○○為低，被
    告戊○○傷勢甚輕，造成損害不大，有正當職業，固定收入
    ，未受教育程度，智識淺薄等一切情狀，分別量處如主文所
    示之刑，並均諭知易科罰金之折算標準。
五、扣案菜刀1 把，為被告戊○○犯本件傷害罪所用之物，且為
    被告戊○○所有，業據其供明在卷，應依法沒收，有關沒收
    之新舊法適用問題詳如附表。另扣案鐵椅1 張，雖係被告丁○○持以毆打被告戊○○之物，惟該鐵椅為辛○○所有，並
    非被告所有，不予宣告沒收；藍色T 恤1 件，為被告丁○○
    所有，然係其於案發當天所穿著衣服，並非供被告丁○○犯
    本件傷害罪所用之物，亦不予宣告沒收，附此敘明。
肆、適用之法律：
(一)、刑事訴訟法第299 條第1 項前段、第300條。
(二)、刑法第2 條第1 項前段、第277 條第1 項、第41條第1 項前
    段（修正前）、第38條第1項第2款（修正前）。
(三)、罰金罰鍰提高標準條例第1 條前段、第2 條（刪除前）。
本案經檢察官丙○○到庭執行職務。
中    華    民    國    95    年    10    月    4     日
                  刑事第四庭    審判長法  官  吳福森
                                      法  官  曾鴻文
                                      法  官  李秋瑩
以上正本證明與原本無異。
如不服本判決，應於判決送達後10日內向本院提出上訴狀（須附
繕本）。
                                      書記官  邱明通
中    華    民    國    95    年    10    月    4     日
附錄本案論罪科刑法條全文：
中華民國刑法第277條
傷害人之身體或健康者，處 3 年以下有期徒刑、拘役或 1 千元
以下罰金。
犯前項之罪因而致人於死者，處無期徒刑或 7 年以上有期徒刑；
致重傷者，處3 年以上10年以下有期徒刑。
附表
┌────────┬────────┬────────┬────────┐
│法        條    │修正前規定      │修正後規定      │新舊法之適用    │
├────────┼────────┼────────┼────────┤
│刑法第277 條第1 │罰金罰鍰提高標準│刑法施行法第1 條│(一)適用舊法。    │
│項法定刑關於罰金│條例第1 條前段之│之1 規定：「中華│(二)本件被告所犯刑│
│部分：罰金罰鍰提│規定：「依法律應│民國94年01月07日│法第277 條第1 項│
│高標準條例第1 條│處罰金、罰鍰者，│刑法修正施行後，│之罪法定刑有罰金│
│前段、現行法規所│就其原定數額得提│刑法分則編未修正│刑（銀元1,000 元│
│定貨幣單位折算新│高為2 倍至10倍。│之條文定有罰金者│以下），且為刑法│
│臺幣條例第2 條、│」              │，自94年01月07日│分則編未修正之條│
│刑法第33條第5 款│現行法規所定貨幣│刑法修正施行後，│文而定有罰金刑者│
│                │單位折算新臺幣條│就其所定數額提高│，於刑法施行法第│
│                │例第2 條規定：「│為30倍，但72年06│1條 之1 修正增訂│
│                │現行法規所定金額│月26日到94年01月│前，其貨幣單位為│
│                │之貨幣單位為圓、│07日新增或修正之│銀元，是被告所犯│
│                │銀元或元者，以新│條文，就其所定數│刑法第277 條第1 │
│                │臺幣元之3 倍折算│額提高為3 倍。」│項之罪罰金刑之提│
│                │之。」          │刑法第33條第5 款│高標準，於適用罰│
│                │刑法第33條第5 款│規定：「罰金：新│金罰鍰提高標準條│
│                │規定：「罰金：1 │臺幣1,000 元以上│例第1 條前段提高│
│                │元以上。」      │，以百元計算之。│10倍及及現行法規│
│                │                │」              │所定貨幣單位折算│
│                │                │                │新臺幣條例第2 條│
│                │                │                │規定換算為新臺幣│
│                │                │                │時，刑法第277 條│
│                │                │                │第1 項之罪法定刑│
│                │                │                │罰金部分，應為罰│
│                │                │                │金新臺幣30,000元│
│                │                │                │以下（1,000 乘以│
│                │                │                │10，再乘以3） 。│
│                │                │                │如適用刑法施行法│
│                │                │                │第1 條之1 規定提│
│                │                │                │高30倍，亦為罰金│
│                │                │                │新臺幣30,000元以│
│                │                │                │下（1,000乘以30 │
│                │                │                │），故關於法定刑│
│                │                │                │為罰金部分之提高│
│                │                │                │標準，新法並未較│
│                │                │                │有利於被告，本案│
│                │                │                │關於刑法第277 條│
│                │                │                │第1 項之罪法定刑│
│                │                │                │罰金提高標準部分│
│                │                │                │，依刑法第2 條第│
│                │                │                │1 項前段規定，仍│
│                │                │                │應適用行為時之法│
│                │                │                │律即罰金罰鍰提高│
│                │                │                │標準條例第1 條前│
│                │                │                │段及現行法規所定│
│                │                │                │貨幣單位折算新臺│
│                │                │                │幣條例第2 條之規│
│                │                │                │定。            │
│                │                │                │(三)、刑法法定刑罰│
│                │                │                │金部分，依修正前│
│                │                │                │刑法第33條第5 款│
│                │                │                │規定，及罰金罰鍰│
│                │                │                │提高標準條例第1 │
│                │                │                │條前段提高後，再│
│                │                │                │依現行法規所定貨│
│                │                │                │幣單位折算新臺幣│
│                │                │                │條例第2 條換算為│
│                │                │                │新臺幣時，為新臺│
│                │                │                │幣6 元以上至30元│
│                │                │                │以上，依修正後刑│
│                │                │                │法第33條第5 款規│
│                │                │                │定，為新臺幣1,00│
│                │                │                │0 元以上，修正後│
│                │                │                │刑法第33條第5 款│
│                │                │                │規定並非較有利於│
│                │                │                │被告，依刑法第2 │
│                │                │                │條第1 項前段規定│
│                │                │                │，應適用修正前刑│
│                │                │                │法第33條第5 款規│
│                │                │                │定。            │
├────────┼────────┼────────┼────────┤
│刑法第41條第1 項│刑法第41條第1 項│刑法第41條第1 項│(一)適用舊法。    │
│前段易科罰金部分│前段規定：「犯最│前段規定：「犯最│(二)本件被告行為時│
│                │重本刑為5 年以下│重本刑為5 年以下│之易科罰金折算標│
│                │有期徒刑以下之刑│有期徒刑以下之刑│準，應以銀元100 │
│                │之罪，而受6 個月│之罪，而受6 個月│元至300 元折算為│
│                │以下有期徒刑或拘│以下有期徒刑或拘│1 日，經依現行法│
│                │役之宣告，因身體│役之宣告者，得以│規所定貨幣單位折│
│                │、教育、職業、家│新臺幣1,000 元、│算新臺幣條例第2 │
│                │庭之關係或其他正│2,000 元或3,000 │條規定換算為新臺│
│                │當事由，執行顯有│元折算1 日，易科│幣後，應以新臺幣│
│                │困難者，得以1 元│罰金。」        │300 元至900 元折│
│                │以上3 元以下折算│                │算為1 日，修正後│
│                │1日 ，易科罰金。│                │則以新臺幣1,000 │
│                │」罰金罰鍰提高標│                │元、2,000 元3,0 │
│                │準條例第2 條（已│                │00元折算1 日，修│
│                │刪除）規定：「依│                │正後刑法第41條第│
│                │刑法第41條易科罰│                │1 項前段規定，並│
│                │金或第42條第2 項│                │非較有利於被告，│
│                │易服勞役者，均就│                │依刑法第2 條第1 │
│                │其原定數額提高為│                │項前段規定，適用│
│                │100 倍折算1日 ；│                │行為時法律即修正│
│                │法律所定罰金數額│                │前刑法第41條第1 │
│                │未依本條例提高倍│                │項前段及罰金罰鍰│
│                │數，或其處罰法條│                │提高標準條例第2 │
│                │無罰金刑之規定者│                │條規定，定其易科│
│                │，亦同。」      │                │罰金之折算標準。│
├────────┼────────┼────────┼────────┤
│刑法第38條第1項 │供犯罪所用或犯罪│供犯罪所用或犯罪│(一)、適用舊法。  │
│第2款、第2項    │預備之物，以屬於│預備之物，以屬於│(二)、本條僅作定義│
│供犯罪所用或犯罪│犯人者為限，得沒│犯罪行為人者為限│修正，使適用法律│
│預備之物沒收    │收之。但有特別規│，得沒收之。但有│更為明確，非法律│
│                │定者，依其規定。│特別規定者，依其│變更，自不生新舊│
│                │                │規定。          │法比較問題，無現│
│                │                │                │行刑法第2 條第1 │
│                │                │                │項之適用，且從刑│
│                │                │                │附屬於主刑，除法│
│                │                │                │律有特別規定者外│
│                │                │                │，依主刑所適用之│
│                │                │                │法律（最高法院95│
│                │                │                │年度第8 次刑事庭│
│                │                │                │會議決議參照），│
│                │                │                │故本件扣案菜刀為│
│                │                │                │被告戊○○傷害陳│
│                │                │                │天來所用之物，且│
│                │                │                │為被告戊○○所有│
│                │                │                │，業據其供明在卷│
│                │                │                │，應適用舊法即修│
│                │                │                │正前刑法第38條第│
│                │                │                │1 項第2 款規定沒│
│                │                │                │收之。          │
├────────┴────────┴────────┴────────┤
│綜合比較結果：本件被告二人之犯行，綜合全部罪刑之比較，應以舊法較有利於│
│被告，故本案應一體適用舊刑法。                                        │
└───────────────────────────────────┘


司法院資訊處製作；財團法人民間司法改革基金會備份。
